【裁判字號】    89,簡上,127
【裁判日期】    900321
【裁判案由】    確認本票債權不存在
【裁判全文】
臺灣屏東地方法院民事判決  八十九年度簡上字第一二七號
    上  訴  人  甲○○
    被上訴人    乙○○
右當事人間請求確認本票債權不存在事件，上訴人對於中華民國八十九年九月二十日
本院八十九年度屏簡字第二七二號第一審判決提起上訴，本院判決如左：
    主  文
原判決除確定部分外廢棄。
確認被上訴人所持有本院八十九年度票字第一六九八號裁定中如附表所示之本票債權
，其中超過新台幣伍萬伍仟元部分，對上訴人之票據債權不存在。
其餘上訴駁回。
第一、二審訴訟費用（除確定部分外）由被上訴人負擔五分之二，餘由上訴人負擔。
    事  實
甲、上訴人方面：
一、聲明：求為判決原判決就駁回第一審訴訟部分廢棄，確認鈞院八十九年度票字第
    一六九八民事裁定債權不存在。
二、陳述：除與原審判決書所載者相同茲予引用外，補稱：
    （一）民國（下同）八十九年二月間還有二百四十罐羊奶，後因發生口蹄疫，訂
          購羊奶的罐數才減少，被上訴人於八十九年四月十四日早上派郭明貴來交
          接時，還交接一百五十二罐給他，當時交接時並沒有簽任何文件，但確有
          交付一百五十二罐之名冊給郭明貴。
    （二）八十九年四月十四日早上交接之後，當天晚上郭明貴即帶被上訴人之外務
          員張簡嬌去拜訪交接名單上之客戶。且若郭明貴沒有達成交接任務，被上
          訴人何以再與他訂立經銷契約。
    （三）雖然契約約定一百八十六瓶，但因為發生口蹄疫只有交接一百五十二瓶，
          不足部分是天災，係不可歸責。
三、證據：援用原審之立證方法及另提出萬峰企業有限公司攜乳單、報紙影本、客戶
    名單各一紙為證，並聲請訊問證人張簡嬌。
乙、被上訴人方面：
一、聲明：求為判決駁回上訴，第二審訴訟費用由上訴人負擔。
二、陳述：除與原審判決書所載者相同茲多引用外，另稱：
    （一）郭明貴是當時業務員，派他去交接時，回來稱沒有交接半罐，第一審稱三
          十七罐是事後才另請業務員去做的，不是上訴人交接的。
    （二）郭明貴去辦理交接手續回來，並沒有給我任何東西，而郭明貴因向我們公
          司借款及貨款沒有還而遭開除，故他的證詞不可採。
    （三）庭陳客戶名單二紙中所載之二十六人其中二十二人是萬峰羊乳訂購單上所
          謂之舊客戶，另外四人是新開發，因為上訴人沒有交接客戶所以我們才派
          業務員去招纜客戶。而從八十九年七月一日與郭明貴訂立之經銷商合約書
          也可證明郭明貴沒有交接客戶，因為郭明貴一直送三十一瓶。
    （四）送羊奶的人和業務員是不同一人，郭明貴是送羊奶，張簡嬌是業務員，當
          日郭明貴是否帶業務員去拜訪客戶我不清楚。
三、證據：援用原審之立證方法及另提出萬峰羊乳訂購單十紙、客戶名單八件及支票
    影本一份為證。
    理    由
一、兩造爭執要旨：上訴人主張被上訴人持有如附表所示之上訴人於八十六年六月一
    日與訴外人王清化共同簽發，票面金額新台幣（下同）三十萬元，未載到期日，
    並免除作成拒絕證書之本票一張（下稱系爭本票），係因兩造於八十六年五月二
    十九日訂立經銷羊奶之合約（下稱系爭契約），上訴人所簽發交付被上訴人收執
    以資為擔保，惟現原告已與被告終止系爭契約，上訴人僅積欠被上訴人貨款三萬
    八千元，被上訴人執系爭本票，聲請本院以八十九年度票字第一六九八號裁定系
    爭本票其中之十三萬元准予強制執行為無理由，且系爭契約中雖載經銷瓶數係一
    百八十六瓶，但八十九年四月十四日早上辦理交接時有將一百五十二瓶客戶名單
    交給郭明貴，而不足瓶數部分是發生口蹄疫之天災，不能均歸責於上訴人，為此
    訴請確認該本票債權不存在等情；被上訴人則以上訴人除積欠貨款三萬八千元外
    ，於系爭契約終止後，未將客戶名冊移交且將客戶帶走，依契約原告應賠償被告
    之損失九萬餘元，共計十三萬元，故本票債權仍存在等語資為抗辯。
二、上訴人主張兩造為經銷羊奶而訂立系爭契約，且為擔保被上訴人系爭契約之債權
    ，遂開立系爭本票交付被上訴人收執以資為擔保，而系爭契約至八十九年四月十
    四日仍屬有效，八十九年四月十日上午兩造為終止系爭契約一事，被上訴人派其
    公司職員郭明貴至上訴人處辦理訂購羊奶客戶名單交接事宜，而依系爭契約之約
    定，契約終止後，上訴人應交還被上訴人一百八十六瓶瓶數等情，業據其提出經
    銷商合約書一紙為證，且為被上訴人所不爭執，自堪信為真實。
三、按票據固為無因證券，票據債務人不得以自己與發票人或執票人前手間所存在之
    抗辯事由，對抗執票人。然發票人非不得以自己與執票人間所存之抗辯事由對抗
    執票人，此觀票據法第十三條本文之反面解釋自明。又如發票人一旦提出其基礎
    原因關係不存在之對人抗辯，執票人自應就該基礎原因關係存在之積極事實，負
    舉證責任。本件被上訴人固抗辯稱系爭本票係因上訴人為擔保系爭羊奶經銷契約
    之債務而開立交付伊收受的，而上訴人現除積欠伊貨款三萬八千元外，尚因系爭
    契約終止後，上訴人完全未依約交還系爭契約所約定之一百八十六瓶之訂購瓶數
    ，依系爭契約第二十四條之規定，仍須負擔九萬餘元之損害賠償責任，而被上訴
    人對積欠被上訴人三萬八千元貨款一事固然自認（見原審卷第四十六頁正面），
    然對終止系爭契約訂購羊奶瓶數之交接，則以前詞置辯，提出其基礎原因關係不
    存在之對人的抗辯，則被上訴人對於上訴人未依約將羊奶訂購客戶名單交接，導
    致有一百八十六瓶之瓶數流失，上訴人需負損害賠償責任之積極事實，自應負舉
    證責任。
四、被上訴人主張八十九年四月十四日雖派郭明貴至上訴人處辦理系爭契約終止後之
    交接事宜，但郭明貴回來後並無交接任何客戶名單，原審所認交接三十餘瓶，係
    後來伊派員再自行開發的等語，並提出萬峰羊乳訂購單、客戶名單及其與郭明貴
    間之經銷合約書等件及舉證人楊素美、蔡慶發為證。然查：被上訴人對郭明貴上
    開時日辦理兩造間系爭契約客戶交接一事，於原審時係稱：「．．當時他去交接
    時回報只有三瓶．．」（見原審卷第二十七頁背面），但於本院審理時又改稱：
    「．．完全沒有交接半罐回來．．」（見本院八十九年十一月三時日之準備程序
    筆錄），是被上訴人前後不一之陳稱是否可採，已非無疑；又證人蔡慶發即被上
    訴人公司職員係於原審八十九年九月八日言詞辯論時到庭具結證稱：「八十九年
    四月十三日送羊乳去原告家中時，原告已用別家公司之蒸乳機，不用我們的，四
    月十四日起我們就沒受送貨給原告，我知道他有經營別家的羊乳，客戶有多少我
    不清楚，十四日我送該區是一百多瓶，十七日該區就只剩三十七瓶。」對上訴人
    於八十九年四月十四日究竟有無依約交還訂購客戶之瓶數，並未具體陳明；又果
    如蔡慶發證稱所述兩造終止系爭契約後即八十九年四月十七日上訴人原經銷地區
    之訂購瓶數銳減，然兩造終止系爭契約後，被上訴人與訂購羊奶客戶之關係，顯
    與上訴人無涉，故尚難依此遽斷訂購羊奶客戶之減少即係上訴人未依約交還訂購
    瓶數所致；而被上訴人與郭明貴間雖於八十九年七月一日確訂立經銷羊奶契約，
    且二人合約中之經銷瓶數只有三十一瓶，有合約書一紙在卷可佐，本於上揭法理
    ，兩造終止契約後，上訴人原經銷之屏東縣鹽埔鄉地區只剩三十餘瓶之飲用羊奶
    客戶，亦難據此認定上訴人確有被上訴人所指之違約情事。又證人楊素美雖於原
    審到庭證稱：「交接時，原告（即上訴人）並未將客戶資料交回公司，且自八十
    九年四月以後，我有接到客戶的反應說他們訂的是萬峰羊乳，為何送的是華南羊
    乳。」等語，然本院於八十九年十二月十九日訊問被上訴人與楊素美之關係時，
    被上訴人答稱楊素美係其小嬸，二人有親戚關係，楊素美之證詞難免有偏頗之虞
    ，故亦難僅憑楊素美之證述，即認上訴人確實完全未依約交還約定之訂購瓶數。
五、再者，上訴人陳稱終止系爭契約時，曾交付一百五十二瓶之客戶資料予被上訴人
    派來辦理交接事宜之人郭明貴乙節，業據郭明貴於原審到庭具結證稱：「我是於
    八十九年四月十四日有到甲○○那裡交接，他交出一百五十二瓶的客戶，是公司
    派我去交接，我當時任職被告公司之業務員。」等語在卷（見原審卷第二十七頁
    正面），雖被上訴人指稱郭明貴因積欠公司債務，現已遭公司開除，其證言不實
    云云，然郭明貴是否如被上訴人所稱與之有財務糾紛，被上訴人並未舉證以實其
    說；又證人張簡嬌於本院八十九年十二月十九日之準備程序期日經上訴人請求訊
    問是否曾於八十九年四月十四日晚間在郭明貴帶領下去拜訪訂購羊奶名單上之客
    戶時，係證稱：「我們當時有拜訪客戶，當時有多少人我不清楚，不管新舊客戶
    我均去拜訪，是郭明貴開車帶我們去，有多少人我不記得，到達地點後我們個人
    去拜訪，之後集合帶我們回公司．．」等語，果爾，如被上訴人所稱郭明貴於上
    揭時日並未自上訴人處交接得到任何瓶數之羊奶訂購客戶之名單，則是日晚間如
    何偕同證人張簡嬌去從事客戶拜訪一事，此亦與常情有違。因此，被上訴人空言
    否認證人郭明貴、張簡嬌對伊不利事實之證述，亦難認已就上訴人確有致客戶瓶
    數流失共計一百八十六瓶之違約情事盡舉證之責。
六、依系爭契約第二十四條之約定：「原甲方（即被上訴人）經營之客戶共一百八十
    六瓶，乙方（即上訴人）以本票共新台幣十萬元，向甲方購買，做為訂戶歸屬權
    利押金，日後如因乙方經營不善，導至瓶數流失，則甲方收取乙方押金每瓶新台
    幣伍佰元，乙方不得異議。」系爭契約終止後，上訴人應交還被上訴人一百八十
    六瓶之訂購瓶數，而上訴人交還之訂購瓶數，僅一百五十二瓶，業據上訴人迭次
    陳稱在卷，雖上訴人就不足之瓶數，抗辯稱係口蹄疫之天災所致，不可歸責於伊
    云云，並提出剪報一紙為證，然查該份剪報係屬私文書，上訴人未先證其真正，
    難認已具形式上證據力；且觀諸該份剪報內容係載「消委會抽驗含牛乳之羊乳品
    牌」，與上訴人陳稱違約係因天災所致之抗辯並無關連，未具實質之證據力；因
    此，上訴人就未交足約定瓶數之違約情事係不可歸責於已之有利事實，既未盡舉
    證以實其說，自應就不足交還約定之訂購瓶數共三十四瓶（186-152=34），負賠
    償之責。
七、綜上所述，被上訴人未就系爭契約終止後，上訴人完全未依約交還任何客戶訂購
    瓶數，有違約之情，舉證以實其說，自應以上訴人所稱已交還一百五十二瓶之訂
    購瓶數為可採。而依系爭契約之約定，被上訴人原經營之客戶為一百八十六瓶，
    兩造終止契約後，只餘一百五十二瓶，共計減少三十四瓶，以每瓶五百元計算損
    害賠償責任，上訴人應賠償被上訴人一萬七千元（34x500=17000）。另外，上訴
    人尚積欠被上訴人貨款三萬八千元，為兩造所不爭，故上訴人應給付被上訴人系
    爭契約所生之債務合計為五萬五千元（17000+38000=55000），是上訴人起訴主
    張確認被上訴人持有之系爭本票債權其中十三萬元之部分不存在，其中七萬五千
    元部分洵屬正當（000000-00000=75000），應予准許，逾此部分之請求為無理由
    ，應予駁回，原審就上訴人對被上訴人除原審所認之一萬八千五百元之債權存在
    外，尚有五萬六千五百元之債權存在（00000- 00000=56500）未予詳酌，遽為上
    訴人不利之判決，似有未洽，此部分之上訴有理由，應由本院改判如主文所示。
八、至兩造其餘之攻擊或防禦方法，及未經援用之證據，經本院斟酌後，認為均不足
    以影響本判決之結果，自無一一詳予論駁之必要，併此敘明。
九、據上論結，本件上訴為一部有理由、一部無理由，依民事訴訟法第四百三十六條
    之一第三項、第四百五十條、第七十九條但書，判決如主文。
中      華      民      國    九十    年      三      月    二十一    日
                                    臺灣屏東地方法院民事第一庭
~B審判長法官  李麗芳
~B      法官  李芳南
~B      法官  陳淑勤
右為正本，係照原本作成。
本件不得上訴。
~B法院書記官  張文俊
中      華      民      國    九十    年      三      月    二十一    日
~F0
~T48;
  附  表 ：
┌─────┬───────┬─────┬─────┬───────────┐
│ 發 票 日 │ 面 額(新台幣)│ 發 票 人 │ 到 期 日 │     票   號          │
├─────┼───────┼─────┼─────┼───────────┤
│ 86.06.01 │ 三十萬元其中 │甲○○    │ 86.06.01 │  ＴＳ１０７９０４    │
│          │ 之十三萬元   │王清化    │          │                      │
└─────┴───────┴─────┴─────┴───────────┘


司法院資訊處製作；財團法人民間司法改革基金會備份。
